ACORDAO-COMPLETO-2487207

ACÓRDÃO 1631/2021 ATA 25/2021 - PLENÁRIO

VISTOS, relatados e discutidos os embargos de declaração opostos por Francisco Cordeiro Donha Filho e pelo Consórcio Construtor Simplício - CCS em face do Acórdão 1374/2021-TCU-Plenário.
ACORDAM os Ministros do Tribunal de Contas da União, reunidos em sessão do Plenário, ante os motivos expostos pelo Relator e com fundamento nos artigos 32, inciso II, e 34 da Lei 8.443/1992, em:
9.1. conhecer dos embargos de declaração opostos por Francisco Cordeiro Donha Filho e, no mérito, acolhê-los para que os itens 9.1 e 9.4 do Acórdão 1374/2021-TCU-Plenário passem a ter a seguinte redação:
"9.1. acolher parcialmente as alegações de defesa de Aloysio de Almeida Oliveira, Carlos Alexandre Franco Ribeiro, Clóvis Harly de Deus Ribeiro, Eduardo Emídio de Werneck Alves Ribeiro, Francisco Cordeiro Donha Filho, Newton Goulart Graça, Rogério Sales Góz, Wender Lucas Lessa, MCA Auditoria e Gerenciamento Ltda. e Consórcio Construtor Simplício;
9.4. julgar regulares com ressalva as contas de Wender Lucas Lessa, Eduardo Emídio de Werneck Alves Ribeiro, Newton Goulart Graça e Francisco Cordeiro Donha Filho, pelos motivos apresentados nos parágrafos 59 a 66 e 71 a 79 do voto condutor desta deliberação;"
9.2. conhecer dos embargos de declaração opostos pelo Consórcio Construtor Simplício - CCS e, no mérito, rejeitá-los.
9.3. informar os embargantes acerca desta deliberação, com a informação de que a íntegra do relatório e do voto que o fundamentaram podem ser consultados no endereço eletrônico www.tcu.gov.br/acordaos.

Embargos de declaração opostos em face de acórdão que apreciou TCE relativa a irregularidades constatadas em aditivos ao contrato de obras civis da UHE Simplício.

Furnas Centrais Elétricas S.A.

3. Embargantes: Francisco Cordero Donha Filho (XXX.000.918-XX) e Consórcio Construtor Simplício - CCS (08.658.887/0001-11)

13.1. Ministros presentes: Ana Arraes (Presidente), Walton Alencar Rodrigues, Benjamin Zymler, Aroldo Cedraz, Raimundo Carreiro, Bruno Dantas e Jorge Oliveira (Relator).
13.2. Ministro-Substituto convocado: Marcos Bemquerer Costa.
13.3. Ministros-Substitutos presentes: Augusto Sherman Cavalcanti, André Luís de Carvalho e Weder de Oliveira.

ACORDAO-COMPLETO-2547965

Acórdão 2104/2022 - Plenário

JORGE OLIVEIRA

Ministro Jorge Oliveira

Trata-se de embargos de declaração opostos por Francisco Cordeiro Donha Filho (peça 322) e pelo Consórcio Construtor Simplício - CCS (peça 330) em face do Acórdão 1374/2021-TCU-Plenário (peças 303-305) , exarado nos seguintes termos:
	"VISTOS, relatados e discutidos estes autos, que tratam de tomada de contas especial instaurada em atendimento ao subitem 9.1 do Acórdão 590/2017-TCU-Plenário em razão de irregularidades constatadas na celebração de aditivos ao Contrato 16.856/2006, firmados entre Furnas Centrais Elétricas S.A. e o Consórcio Construtor Simplício (CCS) .
	ACORDAM os Ministros do Tribunal de Contas da União, reunidos em sessão do Plenário, ante as razões expostas pelo Relator e com fundamento nos arts. 1º, inciso I; 12, §§ 1º ao 3º; 16, incisos I e II; 23, incisos I e II; e 26 da Lei 8.443/1992 c/c os arts. 1º, inciso I; 202, §§ 2º ao 4º; 207; 208, §1º; 214, incisos I e II; e 217 do Regimento Interno do TCU, em:
	9.1. acolher parcialmente as alegações de defesa de Aloysio de Almeida Oliveira, Carlos Alexandre Franco Ribeiro, Clóvis Harly de Deus Ribeiro, Eduardo Emídio de Werneck Alves Ribeiro, Newton Goulart Graça, Rogério Sales Góz, Wender Lucas Lessa, MCA Auditoria e Gerenciamento Ltda. e Consórcio Construtor Simplício;
	9.2. excluir da presente relação processual Rogério Sales Góz, Carlos Alexandre Franco Ribeiro, Clóvis Harley de Deus Ribeiro e Aloysio de Almeida Oliveira;
	9.3. julgar regulares as contas de Márcio Antônio Arantes Porto;
	9.4. julgar regulares com ressalva as contas de Wender Lucas Lessa, Eduardo Emídio de Werneck Alves Ribeiro e Newton Goulart Graça, pelos motivos apresentados nos parágrafos 59 e 66 do voto condutor desta deliberação;
	9.5. fixar novo e improrrogável prazo de quinze dias, a contar da notificação, para que as empresas integrantes do Consórcio Construtor Simplício, liderado pela empresa Construtora Norberto Odebrecht S.A., efetuem e comprovem, perante este Tribunal, o recolhimento das quantias a seguir especificadas aos cofres de Furnas Centrais Elétrica S.A., atualizadas monetariamente a partir das datas indicadas até a data do efetivo recolhimento, na forma prevista na legislação em vigor:
	Valor do Débito
	Data-base

	R$ 8.249.774,46
	5/2/2010

	R$ 4.392.104,79
	28/2/2013

	9.6. informar às empresas integrantes do Consórcio Construtor Simplício, liderado pela empresa Construtora Norberto Odebrecht S.A., que a liquidação tempestiva do débito atualizado monetariamente saneará o processo e permitirá que as contas sejam julgadas regulares com ressalva, dando-lhes quitação, ao passo que a ausência dessa liquidação tempestiva levará ao julgamento pela irregularidade das contas, com imputação de débito a ser atualizado monetariamente e acrescido de juros moratórios nos termos do art. 19 da Lei 8.443/1992, bem como à aplicação da multa prevista no art. 57 da Lei 8.443/1992;
	9.7. autorizar o parcelamento da dívida em até 36 (trinta e seis) parcelas, incidindo sobre cada parcela, corrigida monetariamente, os correspondentes acréscimos legais fixando-lhes o prazo de quinze dias, a contar do recebimento da notificação, para comprovar perante o Tribunal o recolhimento da primeira parcela, e de trinta dias, a contar da parcela anterior, para comprovar os recolhimentos das demais parcelas, alertando os responsáveis de que a falta de comprovação do recolhimento de qualquer parcela importará o vencimento antecipado do saldo devedor;
	9.8. informar os responsáveis e Furnas Centrais Elétricas S.A acerca desta deliberação, com a informação de que a íntegra do relatório e do voto que o fundamentaram podem ser consultados no endereço eletrônico www.tcu.gov.br/acordaos."
2.	Francisco Cordeiro Donha Filho alega omissão do acórdão embargado, pois, apesar de o voto e o relatório condutores da deliberação terem opinado pela ressalva em suas contas, a parte dispositiva não o mencionou expressamente.
3.	O CCS, em síntese, alega omissão do Acórdão 1374/2021-TCU-Plenário por não ter apreciado argumento da defesa de que, "além da regularidade da previsão de valores a título de 'contingências' no 3º e no 4º Termos Aditivos, deve ser realizada uma análise do preço global estabelecido nesses aditamentos. E, a partir dos parâmetros referenciais definidos pelo próprio TCU na análise do Contrato Original, conclui-se pela regularidade e economicidade dos preços pactuados nos Termos Aditivos". 
4.	O CCS aduz, portanto, que "a avaliação dos Termos Aditivos realizada em conformidade com a jurisprudência dessa Corte de Contas - ou seja, a partir de avaliação global dos preços - indica a conformidade e a regularidade dos preços estabelecidos nesses aditamentos". O embargante pleiteia, então, a reforma do acórdão atacado para que seja excluído o dano quantificado. 
	É o relatório.

8.1. Layne Barbosa de Faria (201.072/OAB-MG) e outros, representando Francisco Cordero Donha Filho.  
8.2. Alexandre Ryuzo Sugizaki (171.646/OAB-SP) e outros, representando Furnas Centrais Elétricas S.A.  
8.3. Maria Fernanda Pires de Carvalho Pereira (58679/OAB-MG) e outros, representando Mca Auditoria e Gerenciamento Ltda.  
8.4. Arthur Magno e Silva Guerra (79195/OAB-MG), representando Francisco Cordeiro Donha Filho e Newton Goulart Graca;  
8.5. Debora Garritano Mendes de Arruda (113.364/OAB-RJ) e outros, representando Aloysio de Almeida Oliveira, Carlos Alexandre Franco Ribeiro, Eduardo Emidio de Werneck Alves Ribeiro, Rogerio Sales Goz e Wender Lucas Lessa;  
8.6. Cassio Ribeiro Filho (37.919/OAB-GO) e outros, representando Clóvis Harly de Deus Ribeiro;  
8.7. Igor Fellipe Araujo de Sousa (41.605/OAB-DF) e outros, representando Consorcio Construtor Simplício - CCS; e
8.8. Jefferson Lourenço dos Santos e outros, representando Construtora Norberto Odebrecht S.A.

Não atuou

TOMADA DE CONTAS ESPECIAL. CONTRATO DE OBRAS PRINCIPAIS DA AHE SIMPLÍCIO. SERVIÇOS CONTRATADOS EM REGIME DE EMPREITADA A PREÇO GLOBAL. ADITIVOS CONTRATUAIS. PAGAMENTOS COM BASE NOS SERVIÇOS EFETIVAMENTE REALIZADOS. TRANSMUTAÇÃO DE FATO PARA REGIME DE EMPREITADA A PREÇO UNITÁRIO. ELIMINAÇÃO DO RISCO DE QUANTITATIVO. AUSÊNCIA DE OUTROS RISCOS. MANUTENÇÃO INDEVIDA DA TAXA DE CONTINGÊNCIA PREVISTA NAS COMPOSIÇÕES DE PREÇOS UNITÁRIOS. SUPERFATURAMENTO. INCONSISTÊNCIAS NO CÁLCULO DE REMUNERAÇÃO DO ITEM "MATERIAIS/OUTRAS ATIVIDADES". PAGAMENTO EM DUPLICIDADE DE PARCELA DO ITEM "SUPERVISÃO". SUPERFATURAMENTO. RESPONSABILIZAÇÃO DA CONTRATADA. AUSÊNCIA DE MÁ-FÉ DOS ADMINISTRADORES. ABERTURA DE NOVO PRAZO PARA RECOLHIMENTO DO DÉBITO. EXCLUSÃO DE ALGUNS GESTORES DA RELAÇÃO PROCESSUAL. CONTAS REGULARES DE OUTROS GESTORES E REGULAR COM RESSALVA DE OUTRO. EMBARGOS DE DECLARAÇÃO. CONHECIMENTO. OMISSÃO NA PARTE DISPOSITIVA DO ACÓRDÃO EMBARGADO QUANTO AO JULGAMENTO DAS CONTAS DE UM DOS GESTORES. REFORMA DA DELIBERAÇÃO. AUSÊNCIA DA OMISSÃO ALEGADA PELO CCS. REJEIÇÃO DOS RESPECTIVOS EMBARGOS.

TOMADA DE CONTAS ESPECIAL (TCE)

não atuou

Examinam-se embargos de declaração opostos por Francisco Cordeiro Donha Filho e pelo Consórcio Construtor Simplício - CCS em face do Acórdão 1374/2021-TCU-Plenário.
2. Preliminarmente, porquanto satisfeitos os requisitos de admissibilidade da espécie, conheço dos recursos.
3.  No mérito, procede a omissão alegada por Francisco Cordeiro Donha Filho.
4. Nos parágrafos 71 a 79 do voto condutor da deliberação embargada, foi analisada a responsabilização daquele embargante e, expressamente, foi consignado o acolhimento parcial de suas alegações de defesa e o julgamento de suas contas como regulares com ressalva. Contudo, não constou da parte dispositiva do Acórdão 1374/2021-TCU-Plenário menção ao referido responsável.
5. Dessa forma, cabe reformar os itens 9.1 e 9.4 do acórdão embargado para que passem a ter a seguinte redação:
9.1. acolher parcialmente as alegações de defesa de Aloysio de Almeida Oliveira, Carlos Alexandre Franco Ribeiro, Clóvis Harly de Deus Ribeiro, Eduardo Emídio de Werneck Alves Ribeiro, Francisco Cordeiro Donha Filho, Newton Goulart Graça, Rogério Sales Góz, Wender Lucas Lessa, MCA Auditoria e Gerenciamento Ltda. e Consórcio Construtor Simplício;
9.4. julgar regulares com ressalva as contas de Wender Lucas Lessa, Eduardo Emídio de Werneck Alves Ribeiro, Newton Goulart Graça e Francisco Cordeiro Donha Filho, pelos motivos apresentados nos parágrafos 59 a 66 e 71 a 79 do voto condutor desta deliberação;  
	6. Por outro lado, não verifico a omissão alegada pelo CCS. Os argumentos apresentados por esse embargante e supostamente não apreciados constam da peça 238, pp. 13-14, foram sintetizados pela unidade técnica do Tribunal no parágrafo 378, alínea "i" da instrução reproduzida no voto condutor da deliberação embargada (peça 305, p. 66) e devidamente analisados nos parágrafos 397 e 398 da mencionada instrução (peça 305, p. 69) .
	Em face do exposto, voto por que este Tribunal adote como acórdão a minuta que ora submeto a sua apreciação.   
TCU, Sala das Sessões, em 7 de julho de 2021.
JORGE OLIVEIRA 
Relator